臺灣花蓮地方法院民事判決　九十二年度重訴字第七一號
　　原　　　告　丁○○
　　　　　　　　乙○○
　　共　　　同
　　訴訟代理人　林武順律師
　　被　　　告　甲○○　　　住.
　　訴訟代理人　丙○○　　　住.
右當事人間請求土地所有權移轉登記事件，業於民國九十三年三月十九日辯論終結，
本院判決如左：
    主      文
原告之訴駁回。
訴訟費用由原告負擔。
    事      實
甲、原告方面：
  一、聲明：
    (一)確認原告丁○○就坐落花蓮市○○段九八八、一五四八、一五五四地號土地所
      有權具有應有部分五分之一之權利，被告甲○○應將上開三筆土地應有部分五
      分之一移轉登記予原告丁○○。
    (二)確認原告乙○○就坐落花蓮市○○段九八八、一五四八、一五五四地號土地所
      有權具有應有部分五分之一之權利，被告甲○○應將上開三筆土地應有部分五
      分之一移轉登記予原告乙○○。
  二、陳述：
    (一)緣坐落花蓮市○○段九八八地號（原美崙段二００─二號，於民國（下同）五
      十三年六月二十五日由米（美）崙段二００─一號分割出）、一五四八地號（
      原米（美）崙段一九六、一九九─一、一九九─二、二００、二００─一地號
      ）、一五五四地號（原米（美）崙段一九九地號）土地（下稱系爭土地），為
      連文璞、連文琬、連文琠、連文瑰、連文焆等五人，於台灣光復前後共同出資
      購買，每人應有部分（持分）各為五分之一，並於台灣光復後土地總登記期間
      ，信託連文璞以其名義辦理所有權登記，而於三十六年九月二十日完成登記。
      嗣該五人因感念雙親在世時，已將其所有財產祖業分配給各人執掌，現今各人
      後輩已數增長大，擬比照雙親風格，將五人合夥期間再盈增之產業，除保留部
      分仍為共業外，餘以抽簽方式分執，此有該五人於五十二年一月一日所簽立「
      合夥改散分合約字」一冊可稽。經查系爭上開三筆土地（於五十二年間為六
      筆地號），乃為保留共業未處分之部分，此觀上述合約字冊內第卅二頁：未處
      分部分，所列明細表第三項記載：「米崙果子園、面積０．八一八五甲、金額
      五０、０００元，此條暫留為公。五人共業各五分之一，現時文璞之名，共六
      筆一九九、二００─一、一九六、一九九──一、一九九─二、二００地號」
      等字樣即明。其後，因連文璞死亡，而由被告甲○○於七十二年十一月二十九
      日以繼承為原因，而取得系爭上開三筆土地所有權登記。被告甲○○並於八十
      七年八月十一日在鈞院公證處，出具債務承認聲明書承認上開事實。
    (二)查該三筆土地應有部分（持分）權利人連文焆於五十八年七月十六日死亡，原
      告丁○○為其唯一繼承人，因繼承而取得該三筆土地應有部分（持分）權利，
      此有戶籍謄本及繼承系統表可稽。另該三筆土地應有部分（持分）權利人連文
      琬則於八十八年九月十五日，將該權利讓與原告乙○○，並已向被告甲○○通
      知。按該三筆土地合資購買迄今已逾四十年，其間因屬農地而囿於法律之規定
      ，遂無法登記為共有，以致登記為被告甲○○及其被繼承人連文璞名義，茲為
      免各方發生爭議，並維合法權益，原告丁○○、乙○○乃有就該三筆土地各具
      有應有部分五分之一之權利，訴請確認之必要。再者，現因法律之修正，該三
      筆土地已得登記為共有，且為免日後滋生紛爭，實宜依真正應有部分（持分）
      權利辦理移轉登記，原告丁○○、乙○○爰依法通知被告甲○○終止該信託關
      係，並請求辦理應有部分五分之一之移轉登記。
    (三)被告甲○○雖為各項抗辯，然均昧於事實之真相，且未有法律上之依據。茲予
      指出如下：
    (１)原告丁○○、乙○○乃起訴確認對於系爭三筆土地所有權具有應有部分五分
        之一之權利，並請求被告甲○○應將該應有部分五分之一辦理移轉登記，並
        非處分公同共有物，且該土地現登記為被告甲○○一人名義，並非民法所稱
        之公同共有土地，自須僅以甲○○一人為被告，並以起訴請求者本身為原告
        ，即為已足，殊無當事人適格欠缺之問題。至於被告甲○○所引判決及判例
        要旨，均與本件情形截然不同，自無援引適用之餘地。再者，原告乙○○係
        概括受讓連文琬就鈞院公證處八十七年度認字第二四八六號認證書內之全部
        權利，並已通知被告甲○○，據以提起本件訴訟，應無當事人不適格之問題
        ，不待多言。
    (２)又查原告丁○○、乙○○就本件系爭三筆土地具有應有五分之一之權利，已
        提出確切證據予以證實，而被告甲○○則因繼承而為該三筆土地之信託登記
        名義人，亦有「合夥改散分合約字」可稽，並經鈞院八十七年度認字第二
        四八六號認證書認證在案。尤其，該認證書為公文書，依法推定為真正，不
        容被告甲○○憑空否認。被告甲○○另主張該經認證之「債務承認聲明書」
        不生效力及予以撤銷，更是昧於事實，且不得撤銷。蓋該「債務承認聲明書
        」不僅與事實完全相符，且被告甲○○已承認該債務，乃屬意思通知，並非
        意思表示，應無撤銷之問題，縱認有所謂撤銷之問題，則已逾法定一年之除
        斥期間，亦不得再撤銷。至於該「債務承認聲明書」，記載被告甲○○聲明
        該三筆土地出賣時如何分配價金一節，僅係其聲明願負擔該義務，並不得據
        以限制原告丁○○、乙○○依法得行使之權利。
    (３)被告甲○○又抗辯原告之請求權已罹於時效而消滅，更屬誤解法律之規定。
        姑不論原告丁○○、乙○○於終止信託關係後，即提起本訴，並無消滅時效
        之問題，況依民法第一百三十九條第一項第二款規定，消滅時效因承認而中
        斷，而被告甲○○已於民國八十七年八月十一日在鈞院公證處聲明承認在案
        ，即生時效中斷之效力，且未逾十五年之時效期間。
    (４)另查原告丁○○、乙○○僅終止其與被告甲○○間之個別信託關係，至於其
        他權利人是否維持或終止該信託關係，均無置喙之餘地。因而，原告丁○○
        、乙○○僅就其本身之權利，向被告甲○○通知終止該信託關係，洵無不合
        之處，不容被告甲○○以截然不同之案例作為抗辯。
  三、證據：提出土地登記簿謄本三份、鈞院八十七年度認字第二四八六號認證書（
      含債務承認聲明書及合夥改散分合約字、和解筆錄）、戶籍謄本及繼承系統
      表、鈞院八十八年度公字第玉０七九號公證書（含債權讓與契約書）、玉里郵
      局第一二八號存證信函等件影本、合夥改散分合約字一冊影本為證。
乙、被告方面：
  一、聲明：駁回原告之訴。
  二、陳述：
    (一)程序方面：
  (１)本件原告二人起訴當事人適格有欠缺，依法應予駁回：查原告起訴係主張系爭
      土地為其被繼承人及權利讓與人與被告先父連文璞所「共同出資購買」，而登
      記於連文璞名下，則設若原告此項主張為真，則其關係類似合夥，依民法第六
      百六十八條規定，系爭土地即屬「公同共有」物。既然系爭土地係屬公同共有
      物，而原告又係本於所有權訴請被告辦理產權移轉登記，原告須得公同共有人
      全體之同意，始得提起本件訴訟，否則其當事人之適格即有欠缺，惟細繹原告
      之起訴狀內容，其並非以全體「共有人」為共同原告提起本件訴訟，是原告提
      起本件訴訟當事人適格已欠缺，依法應予以駁回。
  (２)原告乙○○當事人不適格，無權提起本件訴訟，應予駁回：依原告之起訴狀內
      容所述，原告乙○○係以系爭土地之權利人連文琬業將權利讓與伊為由，訴請
      被告將系爭土地應有部分五分之一權利登記予原告乙○○，然細繹原告所提出
      之債權讓與契約書第二條內容，所謂讓與之債權標的（即系爭土地持分請求權
      ），已全數被刪除。申言之，連文琬並未將系爭土地應有部分權利轉讓予原告
      ，原告乙○○根本無權要求被告將系爭土地所有權持分移轉登記至其名下，是
      原告乙○○自屬當事人不適格，無權提起本件訴訟，應予駁回。
    (二)實體方面：
  (１)系爭土地原係連文璞獨自所有，並非與連文琬、連文琠、連文瑰及連文焆等人
      共同出資購買。原告於起狀狀內陳稱系爭土地係連文璞、連文琬、連文琠、連
      文瑰及連文焆等五人，於五十二年一月一日共同出資購買，每人應有部分（持
      分）各為五分之一，並信託連文璞以其名義辦理所有權登記。被告甲○○並於
      八十七年八月十一日在鈞院公證處，出具債務承認聲明書承認上開事實云云。
      惟查：
　（甲）系爭土地並非原告之被繼承人及權利讓與人與連文璞所共同出資購得，蓋：
　　１．約八十七年間原告持系爭「合夥改散鬮分合約字」向被告表示，系爭土地係
        連文璞、連文琬、連文琠、連文瑰及連文焆五人於五十二年一月一日共同出
        資購買，連文璞僅係系爭土地信託受託人云云。因兩造間有親屬關係，被告
        相信原告應不會有欺騙行為，遂未質疑，所以才立具該債務承認聲明書。
　　２．嗣原告突對被告提起本件訴訟，被告為準備相關答辯資料，經於九十三年一
        月九日向地政機關申請系爭土地之原始登記資料時，始發現系爭土地均係連
        文璞於三十五、六年間以「土地總登記」方式原始取得，根本不是原告於起
        訴狀所謂在五十二年間與其被繼承人及權利讓與人共同出資所購買。
　　３．而被告嗣後請教專家仔細研讀該「合夥改散鬮分合約字」內容，該合約標題
        係載為「合夥改散」（即合夥解散），並非係一般常見之家產分配合約，再
        進一步細繹其文意，一開始係說明雙親在世時，（自光復前）（即三十四年
        前）已將其所有財產、祖業全部分給配與兄、弟、姐、妹、養女等，各人領
        受執掌，分家而居，但子女為盡孝道，所以分家而居後，兄弟姐妹五人改以
        合夥但分居方式相處，接著內容係說明因雙親已別世，各人後輩數增又漸長
        大，所以約定再次分開，但因合夥經營事業有增加業產，各人同意議定為五
        份，以抽籤方式抽定分配。至此足見，該合約顯然係針對合夥事業解散事宜
        議定，完全看不出有五人共同出資購買系爭土地之情事，再者，系爭土地早
        於三十五、六年即登記在連文璞名下，此事實完全和前揭「合夥改散鬮分合
        約字」所述相符，是原告所謂系爭土地係五人共同出資購買、信託登記在連
        文璞名下乙節，根本不足採信。
　（乙）就未曾發生之債務所為之承認應不生效力；且被告依法得撤銷此項「債務承
        認」，蓋：
　　１．倘若原告仍執意主張系爭土地為共同出資購得，且係信託登記，則原告自應
        就此事實負舉證責任，否則鈞院即應駁回原告本件之訴，不能任由原告單憑
        該「合夥改散鬮分合約字」以推測之詞，草率認定。
    ２．被告雖曾立具「債務承認聲明書」，但債務之承認，以債務確實存在為前提
        ，對於自始根本不存在之債務所為之承認，因其無所附麗，自不生任何效力
        。退萬步言，縱認該「債務承認聲明書」有效，然被告承認之債務係出賣系
        爭土地後，分配價金給原告等人，亦非承認被告須移轉土地予原告。
　　３．另，被告於前揭債務承認聲明書自承系爭土地係連文璞、連文琬、連文琠、
        連文瑰及連文焆五人共同出資購置，而以連文璞之名登記乙節，係因原告之
        詐欺而為之意思表示者，故被告於茲爰依民法第九十二條第一項之規定，以
        本答辯狀之送達為撤銷之意思表示。
  (２)縱使本件有原告所謂之信託關係存在，惟原告之請求權已罹於時效而消滅：連
      文璞係於七十二年一月二十三日死亡，迄今已有二十一年之久，則縱如原告所
      言，系爭土地係以連文璞為信託登記名義人，然信託財產之返還請求權消滅時
      效，應自信託關係消滅時起算，即應自連文璞死亡之日起十五年，故原告訴請
      被告辦理所有權移轉登記之請求權已罹於時效而消滅，原告提起本件訴訟實無
      理由。另，被告書立「債務承認聲明書」係因原告之詐欺而為之意思表示，被
      告已依法於發見詐欺一年內（係於九十三年一月九日發見）為撤銷之意思表示
      ，故不再有所謂「承認」之效力，是原告辯稱時效因承認而中斷或不得撤銷云
      云，實不足採。
  (３)縱使本件有原告所謂之信託關係存在，且原告之請求權未罹於時效而消滅，惟
      原告並未合法終止信託關係：依原告所述，系爭土地原為五人所共有，經查目
      前之共有人應為九人，扣除被告至少應尚有八人，契約終止權之行使，應由全
      體當事人為之，然原告僅由丁○○及乙○○二人向被告為終止契約之意思表示
      ，難謂已生終止契約之效力，是原告以依法通知被告終止信託關係為由，提起
      本件訴訟，自屬無據。
  （丙）原告先前有關購買系爭土地時間之主張，遭被告以證據嚴正駁斥否認後，其
        嗣則改稱系爭土地為五人於台灣光復前後共同出資購買，每人應有部分（持
        分）各為五分之一，並於台灣光復後土地總登記期間，信託連文璞以其名義
        辦理所有權登記云云，顯見原告根本就是見第一個謊言被拆穿後，只得就被
        告所提出之證據而編綴另一個謊言，試問：倘若系爭土地真係五人所共同出
        資購買，則原告豈有不知購買時間之理！縱使會有時間記憶錯誤，亦不可能
        將三十五、六年記憶成五十二年。再者，原告主張系爭土地為連文璞等五人
        所出資購買之依據，除系爭「合夥改散鬮分合約字」外，原告根本無法提出
        如信託合約書、土地買賣契約書及原告被繼承人、權利讓與人各別之「出資
        」金額單據等文件，直接證明系爭土地為連文璞等五人所共同出資購買（況
        且該合約內容亦無法證明系爭土地為連文璞等五人出資購買），是原告主張
        之事實並非真正。倘若原告仍執意主張系爭土地為共同出資購得，且係信託
        登記，則原告自應就此事實負舉證責任，否則鈞院即應駁回原告本件之訴，
        不能任由原告單憑該合約推測，即草率認定。而原告自始至終主張其所謂之
        信託乃「五人」間之共同信託關係，如何能切割為數個個別信託關係？分開
        數個部分個別終止呢？故原告所為陳述，顯不可採。
  （丁）該合約係針對合夥事業解散事宜議定，完全看不出有五人共同出資購買系爭
        土地之情事；依該合約未處分部分第三點所載，其內容真意係指米崙「果子
        園」，並非指土地，蓋：
    １．該合約標題係載為「合夥改散」（即合夥解散），並非一般常見之家產分配
        合約，再進一步細繹其文意，該合約顯然係針對合夥事業解散事宜議定，完
        全看不出有五人共同出資購買系爭土地之情事，原告斷章取義，僅憑一句「
        ．．．五人共業各五分之一，現時文璞之名，共六筆一九九、二○○─一、
        一九六、一九九─一、一九九─二、二○○地號」，即遽行推定此等土地為
        五人共同出資購買，顯過荒誕。
　　２．按系爭合約未處分部分明細表第三項記載：「米崙果子園、面積○．八一八
        五甲、金額五○、○○○元，此條暫留為公。五人共業各五分之一。現時文
        樸之名，共六筆一九九、二○○—一、一九六、一九九—一、一九九—二、
        二○○地號」。核該合約早已明確指出未處分部分之「種類」為「米崙果子
        園」，其後所備註者僅是表示該果子園係位於連文璞所有之六筆土地上而已
        ，原告硬是將列為備註之土地地號視作未處分部分之種類，實為強詞奪理，
        「指鹿為馬」，不足採信！
　　３．再詳觀該合約之記載方式，若分配物為土地，則係相當有條理地將其土地坐
        落地段、地號、面積、地目一一詳細列載於前，亦會依類別記載為「事業地
        」、「建地」、「基地」或「放領地」，絕非像前述未處分明細表提到「米
        崙果子園」時，種類特別載為「果子園」，至於相關地號則另在備註欄簡單
        述明而已。
    ４．該合約既然係針對合夥事業解散事宜議定，必是儘量將合夥財產全數分配，
        不能處分者一般都僅剩一些無法分配之財產，而「果子園」是農作物，可能
        當時尚未屆收割期，即算是較難分配之財產。又按本件爭議之土地共計六筆
        ，若真如原告所言該等土地係屬大家共有，按理當時必然會進行抽籤分配，
        絕不可能違乎常理，將此六筆土地與「拾馬柴油車」、「三吋抽水機」同列
        為未處分之財產。易言之，若將「果子園」、「拾馬柴油車」、「三吋抽水
        機」同列為未處分之財產，係相當合乎常情，且與系爭合約所述文意相符。
  三、證據：提出土地登記謄本十五份為證。
    理      由
一、原告主張系爭土地於台灣光復後之三十五年間，進行土地總登記時即登記在連文
    璞名下，嗣連文璞、連文琬、連文琠、連文瑰及連文焆等五人於五十二年一月一
    日簽立附有抽籤分配明細表之「合夥改散鬮分合約字」，及被告為連文璞之法定
    繼承人，而原告丁○○為連文焆唯一繼承人，以及被告甲○○已於八十七年八月
    十一日在本院公證處八十七年度認字第二四八六號認證書簽章等事實，被告均不
    爭執，堪以認定。惟原告主張連文琬及連文焆本得基於終止信託契約之法律關係
    向連文璞之法定繼承人即本件被告，主張系爭土地所有權財產上之利益，及原告
    乙○○已依意定讓與之法律關係，自連文琬受讓前開權利，以及原告二人可向被
    告請求確認彼為系爭土地之所有權人，並為所有權持分五分之一之登記等情，被
    告則予以否認，且以：本件原告當事人不適格；原告之主張之請求權應經全體繼
    承人共九人共同行使，其僅二人為之，顯非合法；系爭土地係連文璞獨資取得，
    並非連文璞等五人合資購買，亦無信託登記契約；被告於前開公證書上簽章係遭
    詐欺，自得主張撤銷債務承認之意思表示；以及原告之請求權自連文璞死亡迄本
    件訴訟繫屬已達二十一年，請求權已罹於時效而消滅等語置辯。故本院即應就前
    開有關原告請求權是否合法之事項，進行審查。
二、經查：
  (一)原告主張系爭土地係訴外人連文璞、連文琬、連文琠、連文瑰、連文焆等五人共
    同出資購買，並未直接約明係合夥，是其質實上是否即為「合夥」契約或類似「
    合夥」之無名契約，即須審視約定當事人間之真意為何而定。經查，系爭土地於
    台灣光復後之三十五年間進行土地總登記時即登記在連文璞名下，但並未記載取
    得之原因，此有被告所提出並為原告所不爭執之土地登記謄本為證，嗣前開五人
    於五十二年一月一日所簽之「合夥改散鬮分合約字」所附之抽籤分配表之「未處
    分部分」，已載明：「米崙果子園、面積０．八一八五甲、金額五０、０００元
    ，此條暫留為公。五人共業各五分之一，現時文璞之名，共六筆一九九、二００
    ─一、一九六、一九九──一、一九九─二、二００地號」等情，此亦為兩造所
    不爭之事實。該合約書內於標題固載有「『合夥』改散」，並於內文載有「是以
    再『合夥』計」、「但因自前年『合夥』經營之后有進步」等字樣，似有合夥之
    意，惟是否具有「共同經營事業」之意，或僅臨時集資作個別性之投資，則須進
    一步探究。按經被告甲○○簽章之八十七年八月十一日本院公證處八十七年度認
    字第二四八六號認證書所附之債務承認聲明書記載，已敘明該五人就系爭土地依
    據前開「合夥改散鬮分合約字」，係「共同出資購置而以連文璞之名登記」，此
    外並未顯示該五人就系爭土地之取得係基於「共同經營事業」之意，故實難遽認
    前開合約書就系爭土地係載明為「合夥」財產。原告就系爭土地並未主張係合夥
    財產，而係共同出資購買，被告逕將系爭土地辯稱為合夥財產，尚難認為有據。
    既不能認為各該當事人間當時具有合夥之關係，即非公同共有財產，而現各該當
    事人及其繼承人除甲○○外，又均非經登記為系爭土地之共有人，是本件原告二
    人請求確認其就系爭土地具有部分所有權，並請求登記為所有權人，即無當事人
    不適格之問題。又依據原告所提出經公證（本院八十八年度公字第玉０七九號）
    之債權讓與契約書，其中第二條固經劃線刪除內容，惟第一條業已載明：甲方（
    指連文琬）將臺灣花蓮地方法院公證處捌拾柒年度認字第二四八六號認證書甲○
    ○所書立債務承認聲明書內所載左列債權全部及其從屬之權利，願無償讓與乙方
    （指原告乙○○）而乙方依約受讓之」，再依具有公文書性質之本院公證處捌拾
    柒年度認字第二四八六號認證書之記載形式，已足以推定本件被告已承認本件系
    爭債權，故就原告乙○○而言，亦無被告所辯之當事人不適格之欠缺，合先敘明
    。
  (二)按終止權之行使，依民法第二百六十三條準用同法第二百五十八條之規定，應向
    他方當事人以意思表示為之，契約當事人之一方有數人者，該意思表示，應由其
    全體或向其全體為之，此為終止權行使之不可分性（最高法院六十四年台上字第
    二二九四號判例可資參照）；倘契約當事人有數人，而僅由一人或向一人為終止
    契約之意思表示，自難謂已生終止契約之效力（最高法院九十二年台上字第一五
    ○○號判決意旨可資參照）。本件依原告所述，連文琬、連文琠、連文瑰及連文
    焆等四人當時係與連文璞訂立信託契約，將其五人共同出資購得之系爭土地，信
    託登記於連文璞名下，茲原告丁○○及乙○○分別為連文焆之法定繼承人，及連
    文琬意定讓與之受讓人，於本訴主張終止前開信託契約，揆諸前開規定，自應由
    本件原告二人及連文琠、連文瑰或其權利繼受人共同為終止契約之意思表示始為
    合法。然本件僅有原告二人為終止契約之意思表示，顯非合法，其信託契約之終
    止即難謂生效，而原信託契約既仍具效力，原告即無從確認其對系爭土地具有所
    有權，亦無從請求被告將系爭土地之應有部分登記予彼等二人名下。是本件原告
    之請求，即無理由。準此，就兩造其餘爭點，本院爰不再另為贅予論述，附此敘
    明。
三、從而，因原告所主張之信託契約未能認為業經合法終止，其本於信託契約經終止
    後之信託財產給付請求權之法律關係，請求判決如其訴之聲明所示，即屬無據，
    ，應予駁回。
四、據上論結，本件原告之訴為無理由，依民事訴訟法第七十八條、第八十五條第一
    項前段，判決如主文。
中　　　華　　　民　　　國　　九十三　　年　　　四　　　月　　　六　　　日
                                    臺灣花蓮地方法院民事庭
~B法　　　官　郝燮戈
右正本証明與原本無異。
如對本判決不服，應於送達後廿日內，向本院提出上訴狀（應抄附繕本）。
~B法院書記官　林佳慧
中　　　華　　　民　　　國　　九十三　　年　　　四　　　月　　　七　　　日
